【裁判字號】    98,上易,174
【裁判日期】    981110
【裁判案由】    分割共有物
【裁判全文】
臺灣高等法院臺南分院民事判決  98年度上易字第174號
上  訴  人  丙○○
訴訟代理人  曾錦源  律師
被  上訴人  乙○○
訴訟代理人  嚴庚辰  律師
            林琦勝  律師
被  上訴人  甲○○
上列當事人間請求分割共有物事件，上訴人對於中華民國98年7
月17日臺灣嘉義地方法院第一審判決（98年度訴字第330號）提
起上訴，本院於98年10月27日言詞辯論終結，判決如下：
    主  文
原判決廢棄。
原法院九十六年度存字第八四一號提存事件之提存金新臺幣貳佰
拾萬陸仟壹佰捌拾柒元，由上訴人取得新臺幣貳拾伍萬陸仟貳
佰肆拾元，被上訴人二人各取得新臺幣壹佰零貳萬肆仟玖佰柒
拾貳元。
第一、二審訴訟費用，由上訴人負擔九分之一，餘由被上訴人二
人各負擔九分之四。
    事實及理由
一、按言詞辯論期日，當事人之一造不到場者，得依到場當事人
    之聲請，由其一造辯論而為判決，民事訴訟法第385條第1項
    前段定有明文。本件被上訴人甲○○經合法通知無正當理由
    未到場，核無民事訴訟法第386 條各款所列情形，爰依上訴
    人聲請，由其一造辯論而為判決，合先敘明。
二、上訴人起訴主張：訴外人全買股份有限公司（下稱全買公司
    ）因清償租金債務，以原法院96年度存字第841 號提存事件
    ，提存新臺幣（下同）2,306,187 元，為兩造辦理清償提存
    （下稱系爭提存事件），上訴人為此於民國（下同）98年 5
    月18日以郵局存證信函，邀被上訴人與其會同辦理領取該提
    存金，詎均未置理，其遂終止兩造該提存金之公同共有關係
    ，並以起訴狀繕本之送達作為終止公同共有關係之意思表示
    。又系爭提存事件，係全買公司以兩造為辦理清償提存對象
    ，兩造地位均等，應各按3分之1比例共有該提存金，且該提
    存金並無因使用目的不可分割之情形，兩造亦無不分割之約
    定，惟因無法協議分割，爰依民法第823條規定，訴請將該
    提存金分歸由兩造各按3分之1比例分別共有等語。原審判決
    僅就其中3分之1提存金，分歸由兩造三人各取得256,243 元
    ，另駁回上訴人其餘之訴，上訴人不服聲明上訴，並求為判
    決：
    (一)原判決廢棄。
    (二)原法院96年度存字第841號提存事件之提存金2,306,187元
      ，由兩造三人各分得768,729元。
    (三)第一、二審訴訟費用由兩造三人各負擔3分之1。
三、被上訴人方面：
    (一)被上訴人乙○○則以：系爭提存事件，係全買公司以清償
      租金債務為提存原因，有權領取該提存金者應為出租人，
      上訴人並非出租人，自無權均分該提存金之理由。又全買
      公司應給付之租金，有關黃岷川、乙○○、甲○○一方租
      金部分，於兩造被繼承人黃岷川死亡前，係由黃岷川、乙
      ○○、甲○○三人平分，即黃岷川之權利為3分之1，則上
      訴人基於繼承之法律關係，取得分配該提存金之權利，應
      僅為9分之1等語，資為抗辯。並聲明求為判決：
      1.上訴駁回。
      2.第二審訴訟費用由上訴人負擔。
    (二)被上訴人甲○○未於言詞辯論期日到場，且未提出書狀作
      何聲明或陳述。
四、經查全買公司自83年間起至96年5 月31日止，所承租門牌嘉
    義市○○路94號建物，係坐落在分割前嘉義市○○段○○段7
    、8、8-1、9 地號土地上，為被上訴人乙○○與訴外人黃家
    裕所共有，應有部分各2分之1。全買公司每月給付之52萬元
    租金，於兩造之被繼承人黃岷川生前，係由黃岷川、乙○○
    、甲○○一方三人分得233,844 元（占全部租金44.97%），
    黃家澤、黃家裕、黃李喜美一方三人分得286,156 元（占全
    部租金 55.03﹪）。嗣黃岷川死亡後原由黃岷川一方三人分
    得之租金，改由被上訴人乙○○、甲○○二人平分，另黃家
    澤一方三人則無變動。又全買公司對黃家澤一方三人之租金
    債務業已全部清償，而對應給付黃岷川一方三人之租金債務
    ，因黃岷川之繼承人即兩造對應分配之金額有爭議，全買公
    司遂於96年5月31日向原法院辦理上揭清償提存2,306,187元
    ，經原法院以系爭提存事件受理。另黃岷川於86年4月9日死
    亡，其繼承人為兩造三人，應繼分各3分之1等事實。有原法
    院96年度存字第841 號提存通知書影本、戶籍謄本、原法院
    97年度簡上字第68號民事判決影本等件附卷足稽（見原審卷
    第3、1 2、13頁，本院卷第48至53頁），並為兩造所不爭執
    ，自堪信實。惟上訴人另主張系爭提存金係為兩造三人所提
    存，其自得依應繼分3分之1比例請求分割乙情，既為被上訴
    人乙○○所否認，並以上揭情詞置辯。是本件所應審究者，
    厥為系爭提存金兩造三人各享有之權利範圍若干？及應為如
    何之分割？等節。茲更詳細說明如下：
    (一)首查被上訴人乙○○前曾對全買公司訴請給付有關承租嘉
      義市○○路94號建物之租金，經原法院以97年度嘉簡字第
      349 號事件（下稱前案一審）、97年度簡上字第68號事件
      （下稱前案二審）受理，上訴人及被上訴人甲○○於前案
      一審程序中為輔助全買公司而參加訴訟，依證人即代表全
      買公司簽立租約之蔡榮昌於該訴訟所證稱：「一開始系爭
      房地是齊普超市要結束營業，伊想在該地點接手經營，就
      與黃岷川及黃家章接洽，經黃岷川、黃家章同意後，租金
      部分黃岷川授權黃家章跟我談，決定一個月52萬元，土地
      本來是空地，由原承租人齊普超市蓋房子，所以齊普承租
      時，只有算土地租金，一個月大概15萬元到20萬元之間，
      後來因系爭建物所有權歸地主所有，全買公司承租時是連
      同土地及建物一起承租，租金一個月52萬元，沒有區分土
      地、建物各多少錢，黃岷川、黃家章二家人租金比例是他
      們自已內部協商好，告訴伊如何給付。」等語（見前案一
      審卷第154至156頁），及上揭建物坐落基地為分割前嘉義
      市○○段○○段7、8、8-1、9 號土地，復為兩造所不爭執
      ，堪認依上揭租約約定之租金52萬元，係包括承租建物及
      坐落基地之租金無訛。
    (二)次查全買公司自83年間起至96年5 月31日止承租期間，每
      月給付之52萬元租金，於兩造之被繼承人黃岷川生前，係
      由黃岷川及被上訴人乙○○、甲○○一方三人分得233,84
      4元，黃家澤、黃家裕、黃李喜美一方三人平分286,156元
      ，嗣黃岷川死亡後，原由黃岷川一方三人分得之租金，則
      改由被上訴人乙○○、甲○○二人平分，黃家澤一方三人
      則無變動等情，既有如上述，且上揭租金分配係黃岷川、
      黃家澤二方人自己內部協商好，告訴全買公司代表人，復
      據證人蔡榮昌證述如上，亦足認黃岷川、乙○○、甲○○
      一方，與黃家澤、黃家裕、黃李喜美一方間，已就系爭建
      物及基地之租金分配比例達成協議，亦即由黃岷川、乙○
      ○、甲○○一方分得233,844 元，黃家澤、黃家裕、黃李
      喜美一方分得286,156 元至明。又於前案一審、二審程序
      中，既已確認於黃岷川生前，上揭全買公司給付52萬元租
      金中，黃岷川、乙○○、甲○○一方三人分得233,844 元
      部分，係由黃岷川、乙○○、甲○○三人平分乙節，為不
      爭執事項，且證人即代表全買公司簽立租約之蔡榮昌，於
      上揭訴訟復證稱：「黃岷川要求他這一方租金分成3 份，
      分給黃岷川、乙○○、甲○○，…黃岷川生前及死後一段
      時間內，承租進行很順利，黃岷川死後這一方租金由3 份
      變成2 份，乙○○、甲○○也都沒有異議。」等語（見前
      案一審卷第155、156頁），再參諸上訴人及被上訴人甲○
      ○更於該訴訟程序參加訴訟，兩造對證人蔡榮昌之證詞，
      亦未表示不同意見（見前案一審卷第158 頁），亦足認黃
      岷川生前，黃岷川一方租金係由黃岷川、甲○○、乙○○
      三人平分。而所謂平分，依社會通常觀念及經驗法則，當
      指分成3 份每份均等，顯見黃岷川、乙○○、甲○○三人
      ，有不再按各自對出租房地享有之權利價值比例分配租金
      之特別約定。是被上訴人乙○○辯稱應分別計算出基地租
      金及建物租金，俾以計算本件應分割之提存金數額云云，
      即非有據，而無足取。
    (三)又全買公司對黃家澤、黃家裕、黃李喜美一方之租金債務
      業已全部清償，另全買公司於96年5 月31日就系爭提存事
      件所為提存之2,306,187 元，係應給付黃岷川、乙○○、
      甲○○一方之租金等情，既據全買公司於系爭提存事件之
      提存通知單上提存原因及事實欄記載明確，且為兩造所不
      爭執。則該提存金係全買公司為清償對黃岷川、乙○○及
      甲○○一方之租金債務所為清償提存，而現實提出之給付
      ，原應由黃岷川、與乙○○、甲○○二人，按應有部分 3
      分之1 分別共有之。在未分割前，原應由黃岷川分受之系
      爭提存金應有部分3分之1，係抽象的存在於系爭提存金每
      一成分上，自由黃岷川之繼承人即兩造按應繼分比例共有
      之。而上訴人既為黃岷川之合法繼承人之一，就原應由被
      繼承人黃岷川分受部分，自與其他繼承人有共同受領之權
      利，經全買公司列為系爭提存事件之受利益人，而為清償
      對象，然此尚不得謂全買公司有以兩造三人為提存平分提
      存金之意思。是上訴人主張全買公司辦理提存之對象，為
      兩造三人，應由兩造三人直接平分取得各3分之1金額為76
      8,729元云云，亦屬無據，不足採信。
    (四)按各共有人，得隨時請求分割共有物，但因物之使用目的
      不能分割或契約訂有不分割之期限者，不在此限；共有物
      分割，依共有人協議之方法行之，分割之方法，不能協議
      決定者，法院得因任何共有人之聲請，命以原物分配於各
      共有人，或變賣共有物，以價金分配於各共有人；民法第
      823 條第1項、第824條第1、2項，分別定有明文。兩造就
      共有原應由被繼承人黃岷川分受部分，依法既無不能分割
      之情事，兩造就分割方法無法達成協議，亦未訂立不分割
      之特約，上訴人欲終止其等間之共有關係，並訴請裁判分
      割，即無不合，應予准許。又分割共有物之訴，係使共有
      關係變為單獨所有，原應由被繼承人黃岷川分受系爭提存
      金之應有部分3分之1，自應由兩造平均分配之。而兩造三
      人對系爭提存金之權利範圍，依上所述分別為上訴人9 分
      之1（即黃岷川應有部分 3分之1乘上應繼分3分之1），被
      上訴人乙○○、甲○○各為9分之4（即各自原有之應有部
      分3分之1加上繼承黃岷川部分9分之1）。則以此分割比例
      計算，系爭提存金256,243元，應由上訴人取得256,243元
      （2,306,1871/31/3＝256,243），被上訴人二人各取
      得1,024,972元（2,306,1871/3＋2306,1871/9＝1,02
      4,972）。
五、綜上所述，上訴人依共有之關係，依民法第823條、第824條
    規定，請求判決分割系爭提存金，自屬有據。原判決僅就黃
    岷川所遺3分之1應有部分提存金准予分割，而駁回其餘3 分
    之2 應有部分提存金之分割，尚有未洽。上訴意旨指摘原判
    決不當，求予廢棄改判，為有理由。爰由本院將原判決廢棄
    ，改判如主文第2項所示。
六、末按因共有物分割、經界或其他性質上類似之事件涉訟，由
    敗訴當事人負擔訴訟費用顯失公平者，法院得酌量情形，命
    勝訴之當事人負擔其一部，民事訴訟法第80條之1 定有明文
    。本件分割共有物之訴，係固有必要共同訴訟，原、被告之
    間本可互換地位，被上訴人雖受敗訴判決，惟其於第一審及
    本院訴訟程序中所為之抗辯，均係按當時訴訟程度防衛其權
    利所必要，如由一造負擔訴訟費用顯失公平，爰諭知兩造共
    同負擔本件訴訟費用如主文第3項所示。
七、又本件事證已臻明確，兩造其餘攻擊防禦方法及證據資料，
    核與判決之結果不生影響，爰不逐一論述，併此敘明。
八、據上論結，本件上訴為有理由，依民事訴訟法第463條、第3
    85條第1項前段、第450 條、第78條、第85條第1項前段、第
    80條之1，判決如主文。
中    華    民    國    98    年    11    月    10    日
                  民事第一庭  審判長法  官  丁振昌
                                    法  官  高明發
                                    法  官  林永茂
上為正本係照原本作成。
不得上訴。
中    華    民    國    98    年    11    月    10    日
                                    書記官  謝素嬿


司法院資訊處製作；財團法人民間司法改革基金會備份。
